臺灣高等法院刑事判決　　　　　　　　　　　　　九十三年度上訴字第二二二三號
　　上　訴　人
　　即　被　告　甲○○
　　選任辯護人　文鍾奇律師
右上訴人因違反毒品危害防制條例案件，不服臺灣基隆地方法院九十三年度訴字第一
七七號，中華民國九十三年六月二十九日第一審判決（起訴案號：臺灣基隆地方法院
檢察署九十二年度毒偵字第一二七五號），提起上訴，本院判決如左：
    主  文
原判決撤銷。
甲○○施用第一級毒品，處有期徒刑陸月，如易科罰金，以參佰元折算壹日。
    事  實
一、甲○○前因施用第一級、第二級毒品案件，經法院裁定強制戒治交付保護管束期
    滿後，由臺灣基隆地方法院檢察署檢察官於民國九十年九月二十八日為不起訴處
    分確定。猶不知悔改，復於九十二年九月十七日十五時十五分許為警採尿前二十
    六小時內某時，在不詳地點，施用第一級毒品海洛因一次。嗣於同年月十七日十
    五時許，在基隆市○○路一五二號前，為警持臺灣基隆地方法院檢察署檢察官核
    發之強制採驗尿液許可書採尿送驗後查獲。
二、案經基隆市警察局第二分局（下稱基隆二分局）報請臺灣基隆地方法院檢察署檢
    察官偵查起訴。
    理  由
一、訊據上訴人即被告甲○○固坦承於九十二年九月十七日十五時許，在基隆市○○
    路一五二號前，為警持檢察官核發之強制採驗尿液許可書採尿送驗等情，然矢口
    否認有施用第一級毒品海洛因犯行，辯稱：本件採尿程序包括分裝、保管及送驗
    都不符規定，送驗的尿液何人所有，亦有疑問等語。
二、經查：被告為警強制採集尿液，經送基隆市衛生局檢驗結果，呈嗎啡陽性反應，
    有基隆市衛生局基衛檢字第○九二○○一五七六四號檢驗成績書乙紙在卷可稽。
    再經檢察官送請臺灣檢驗科技股份有限公司（下稱臺灣檢驗公司）以ＥＩＡ酵素
    免疫分析法為初步檢驗，再以ＧＣ／ＭＳ氣相層析／質譜儀法確認，亦呈嗎啡陽
    性反應，有該公司濫用藥物尿液檢驗報告一紙在卷可憑。按以「氣相層析質譜儀
    」之方法作藥物及其代謝產物之定性及定量分析檢驗者，幾乎不會有偽陽性反應
    產生，亦即如尿液中未含有煙毒之反應者，即不可能產生因藥物所引起之偽陽性
    反應，業據行政院國軍退除役官兵輔導委員會榮民總醫院八十三年四月七日（八
    三）北總內字第○三○三九號函在卷為憑。被告尿液既檢體經臺灣檢驗公司以氣
    相層析質譜儀分析法複驗結果，既呈嗎啡陽性反應，顯已排除因服用藥物導致呈
    毒品偽陽性反應之可能。再海洛因經注射入人體後，約百分之八十於二十四小時
    內自尿中排出，一般而言，尿液中能否驗出嗎啡陽性反應與其投與量、投與途徑
    、採尿時間、個人體質及檢驗方法之靈敏度有關，因此僅憑尿液中呈煙毒反應，
    並無法確實推定吸食時間距採集時間之長短，惟依上述資料推斷，注射六毫克之
    海洛因鹽酸鹽，其代謝物嗎啡之平均可檢出時限約為二十六小時，亦經行政院衛
    生署藥物食品檢驗局八十一年九月八日（八一）藥檢壹字第八一一四八八五號函
    釋在案，此為本院審理相同案件職務上所已知之事實。足見被告應於九十二年九
    月十七日十五時前二十六小時內，確有施用第一級毒品海洛因至灼。
三、被告辯護人辯稱：按法務部於八十九年十二月十二日（八九）法保決字第○○○
    八九○號函訂頒，自九十年一月一日起施行之「地方法院檢察署執行保護管束案
    件手冊」中肆、「應遵守事項」二、特別案件（一）１（３）及（４）點規定關
    於許可執行採驗尿液之處所為地檢署，本件執行採集被告尿液之警員葉志明竟將
    被告帶往基隆市警察局總局採尿，顯有違上開規定。再行政院衛生署曾以衛署藥
    檢字第八八○一三七一三號公告，發布「濫用藥物尿液採集作業規範」，惟本件
    警員採尿時，竟未依該作業規範將所採集尿液分裝為兩瓶，且未製作「檢體監管
    紀錄表」由被告簽名確認，警員葉志明僅於編號簿上登記，別無其他監督及全程
    控管之機制。則本件送驗之尿液，是否確為被告所排放，顯非無疑。又縱認本件
    第○○○○一號函發布之「地方法院檢察署辦理施用毒品犯受保護管束人尿液採
    驗應行注意事項」第７、（二二）之規定，尿液經採集後，應即送驗。本件尿液
    竟置於冰箱達三十七天後始為送驗，業據證人葉志明證述無訛，則本件尿液送驗
    程序，顯已違反規定。本件被告尿液之採集、分裝、保管、送驗等程序，均有違
    法定程序，應無證據能力等語。惟法務部頒定之「地方法院檢察署辦理施用毒品
    犯受保護管束人尿液採驗應行注意事項」；及行政院衛生署公告發布之「濫用藥
    物尿液採集作業規範」，目的在於確保尿液檢體採集送驗之完整性及同一性，以
    避免發生人別錯誤及無法檢驗。查被告係基隆二分局毒品列管人口，依毒品危害
    防制條例第二十五條規定，需列管二年。而基隆二分局先後於九十二年五月五日
    十三時、七月十二日十六時，通知被告於五月六日十三時前、七月十二日十六時
    前，至基隆二分局報到，該二次調驗通知書均由被告之妻李簡美珠代收，被告無
    故拒不到基隆二分局調驗，基隆二分局乃於九十二年八月二十日，向檢察官申請
    核發強制採驗尿液許可書，並由基隆二分局警員葉志明於九十二年九月十七日十
    五時許，持強制採驗尿液許可書，在基隆市○○路一五二號前查獲被告，並將被
    告帶至基隆市警察局採尿，被告排放尿液於塑膠瓶後，自行按指印及簽名在尿瓶
    封口處，交由葉志明帶回第二分局編號後放入冰箱內冰存，嗣因九十二年九、十
    月間，基隆二分局在轄區之信義市場周邊實施埋伏、防搶、肅竊等多項勤務，以
    致葉志明於九十二年十月二十二日始將九十二年九月十七日十五時許採集之被告
    尿液送基隆市衛生局檢驗，葉志明將被告尿液送基隆市衛生局檢驗時，依規定僅
    在送驗單上記載採尿人之代號，送驗結果，因被告尿液呈嗎啡陽性反應，基隆二
    分局即將被告移送臺灣基隆地方法院檢察署偵辦等情，業據證人葉志明於原審審
    理時證述明確（見原審卷第八一頁至第九十頁），並有基隆二分局九十三年四月
    十二日基警分二刑字第○九三○○一七九二二號函及所附調驗通知書回執聯二紙
    、強制採驗尿液許可書、基隆市衛生局檢驗成績書、九十三年五月五日基警分二
    刑字第○九三○○一八五○三號函、基隆市衛生局九十三年五月三日基衛檢壹字
    第○九三○○○六四四一號函附卷可稽。就本件採尿程序觀之，警員葉志明確未
    依上開「地方法院檢察署執行保護管束案件手冊」、「濫用藥物尿液採集作業規
    範」、「地方法院檢察署辦理施用毒品犯受保護管束人尿液採驗應行注意事項」
    等規定，於特定地點採尿，及製作相關文書，並即時送驗，固有違法定程序。惟
    刑事訴訟法第一百五十八條之四規定：「除法律另有規定外，實施刑事訴訟程序
    之公務員因違背法定程序取得之證據，其有無證據能力，應審酌人權保障及公共
    利益之均衡維護。」而司法警察違背法定程序所取得之證據，究竟有無證據能力
    ，應審酌司法警察違反該法定程序之主觀意圖、客觀情節，本於人權保障與社會
    安全之均衡維護精神，依比例原則，具體認定之（最高法院九十三年度臺上字第
    一八七二號判決意旨參照）。本件警員葉志明採集被告尿液時，雖未依規定於地
    方法院檢察署進行，並於基隆市警察局（總局）採尿室為之，復未將被告尿液分
    裝為兩瓶，亦未製作「檢體監管紀錄表」供被告簽名，然被告確係親自採尿，並
    封緘蓋指印，已據被告於偵查中、原審坦承不諱（見偵查卷第二一頁、原審卷第
    二五頁），則警員葉志明將被告簽名封緘之尿液送驗，自不致發生人別錯誤。再
    法務部訂頒之「地方法院檢察署辦理施用毒品犯受保護管束人尿液採驗應行注意
    事項」第７、（二二）雖規定，尿液經採集後應即送驗，然並未明確規定送驗期
    限，本件警員葉志明將被告尿液置於冰箱達三十七天後送驗，雖有違常規，惟警
    員葉志明於採集被告尿液後旋即冰存，經送驗後亦能檢出嗎啡陽性反應，尚不影
    響被告尿液送驗之完整性。本院審酌被告經警二次通知採尿，均拒不到案，經警
    持檢察官核發之強制採驗尿液許可書強制採尿，經送驗結果確呈嗎啡陽性反應，
    警員葉志明違反採尿法定程序之情節尚非重大，亦未致使被告尿液發生人別錯誤
    ，為維護公共利益，本院認警員葉志明採集被告之尿液，應有證據能力。被告辯
    護人此部分所辯，委無可採。
四、被告前因施用第一級、第二級毒品案件，經法院強制戒治交付保護管束期滿，由
    臺灣基隆地方法院檢察署檢察官於九十年九月二十八日為不起訴處分確定，有該
    署九十年度戒毒偵字第一一○號不起訴處分書、本院被告全國前案紀錄表在卷可
    稽。事證明確，被告施用第一級毒品海洛因犯行堪以認定。
五、核被告所為，係犯修正後毒品危害防制條例第十條第一項之施用第一級毒品罪。
    查毒品危害防制條例於九十二年七月九日修正公布，自九十三年一月九日起施行
    （以下稱修正後毒品危害防制條例）。本案被告犯罪時間在九十二年九月十七日
    十五時十五分許為警採尿前二十四小時內某時，係在修正後毒品危害防制條例施
    行前所犯。依修正後毒品危害防制條例第三十五條第一項第三款之規定「於中華
    民國九十二年六月六日本條例修正施行前繫屬之施用毒品案件，於修正施行後，
    適用修正後之規定，並依下列方式處理：三、審判中之案件，由法院依修正後規
    定處理之」，同條第二項復規定「前項情形，依修正前之規定有利於行為人者，
    適用最有利於行為人之法律」。本件無論依修正前或修正後之毒品危害防制條例
    規定，均須由檢察官提起公訴，二者訴追條件並無不同。再修正前後有關施用第
    一級毒品罪之構成要件與刑度之規定亦無二致（均規定在第十條第一項），依上
    開修正後毒品危害防制條例第三十五條第一項第三款之規定，自應適用修正後毒
    品危害防制條例之規定論處。
六、原審論罪科刑，固非無見。惟被告前次施用第一級、第二級毒品犯行，經法院強
    制戒治交付保護管束期滿，由檢察官於九十年九月二十八日為不起訴處分確定，
    已如前述。本件被告再犯施用第一級毒品犯行，距前次檢察官為不起訴處分已相
    隔二年之久，足見被告曾有悔改之事實，原審量處被告有期徒刑八月，尚屬過重
    。被告上訴，否認犯罪，固無可取。惟原判決既有上開可議，自應由本院撤銷改
    判。爰審酌被告平日素行、犯罪之動機、犯後態度及所生危害等一切情狀，量處
    如主文第二項所示之刑，並諭知易科罰金之折算標準，以示懲儆。
據上論斷，應依刑事訴訟法第三百六十九條第一項前段、第三百六十四條、第二百九
十九條第一項前段，毒品危害防制條例第十條第一項、刑法第十一條前段、第四十一
條第一項前段，罰金罰鍰提高標準條例第二條，判決如主文。
本案經檢察官邱美育到庭執行職務。
中　　　華　　　民　　　國　 　九十三　　年　　　九　　　月　　 十六  　日
                              臺灣高等法院刑事第十四庭
                                  審判長法  官  陳  祐  輔
                                        法  官  洪  昌  宏
                                        法  官  陳　國　文
右正本證明與原本無異。
如不服本判決，應於收受送達後十日內向本院提出上訴書狀，其未敘述上訴之理由者
並得於提起上訴後十日內向本院補提理由書（均須按他造當事人之人數附繕本）。
                                        書記官  蔡  棟  樑
中　　　華　　　民　　　國　　九十三　　年　　　九　　　月　　 十六 　　日
附錄：本案論罪科刑法條全文
毒品危害防制條例第十條第一項：
施用第一級毒品者，處六月以上五年以下有期徒刑。
